【裁判字號】    95,重訴,3
【裁判日期】    950921
【裁判案由】    侵權行為損害賠償
【裁判全文】
臺灣宜蘭地方法院民事判決               95年度重訴字第3號
原      告  甲○○
            丁○○
共      同
訴訟代理人  柯士斌律師
複代理人    郭美春律師
            邱炫升
被      告  忠義開發工程股份有限公司
法定代理人  戊○○○
被      告  庚○○
參  加  人  太平洋產物保險股份有限公司
法定代理人  己○○
訴訟代理人  丙○○
當事人間侵權行為損害賠償事件，本院於民國95年8 月29日言詞
辯論終結，判決如下：
    主      文
被告應連帶給付原告甲○○新台幣伍拾萬仟壹佰捌拾貳元，及
就被告忠義開發工程股份有限公司部分自民國九十四年一月一日
起、被告庚○○部分自民國九十四年一月四日起，均至清償日止
，按年息百分之五計算之利息。
被告應連帶給付原告丁○○新台幣肆拾萬柒仟肆佰柒拾捌元，
及就被告忠義開發工程股份有限公司部分自民國九十四年一月一
日起、被告庚○○部分自民國九十四年一月四日起，均至清償日
止，另按年息百分之五計算之利息。
原告其餘之訴均駁回。
訴訟費用由被告連帶負擔七分之一；餘由原告各負擔七分之三。
參加費用由參加人負擔。
本判決第一項於原告甲○○以新台幣壹拾陸萬捌仟元或等額之無
記名可轉讓定期存單為被告供擔保後，得假執行；本判決第二項
就原告丁○○部分，得為假執行。
原告其餘假執行之聲請駁回。
    事實及理由
甲、程序方面：
一、按就兩造之訴訟有法律上利害關係之第三人，為輔助一造起
    見，於該訴訟繫屬中，得為參加，民事訴訟法第58條第1 項
    定有明文。太平洋產物保險股份有限公司於民國95年4 月11
    日具狀表示，其為被告忠義開發工程股份有限公司（以下均
    稱忠義公司）所投保「營造綜合保險契約」之保險人，如本
    件民事判決確定後，被告忠義公司之應賠償金額攸關參加人
    公司之權益，故本件訴訟對於參加人自有法律上之利害關係
    ，為此依民事訴訟法第58條第1 項，於本件訴訟繫屬中參加
    訴訟，以輔導被告等語，並提出「營造綜合保險保險單」乙
    份為證（見本院卷宗第76、77頁），核無不合，先予敘明。
二、本件被告忠義公司經合法送達，未於言詞辯論期日到場，核
    無民事訴訟法第386 條各款所列情形，爰依原告之聲請，由
    其一造辯論而為判決。
乙、實體方面：
一、原告起訴主張之意旨：
  (一)被告庚○○已構成過失致人於死之侵權行為：
  1.本件被告庚○○業經鈞院以93年度訴宇第454 號刑事判決，
    以其係從事業務之人，因業務上之過失致人於死，處有期徒
    刑6月，如易科罰金，以300元折算1日確定在案。
  2.本件被告庚○○經鈞院於93年度訴宇第454 號刑事案件詳加
    調查後，認為其為被告忠義公司所承攬之交通部公路總局第
    四區養護工程處（下稱四區養工處）位於宜蘭縣風景區管理
    所蘇澳鎮武荖坑管理站園區內，新城橋下「台九線98 K+538
    至616新城橋拓寬工程」（下稱系爭工程 ）之現場負責人。
    被告忠義公司於92年5月底、6月初間，因系爭工程施作，需
    將施工機械設備放置於新城溪灘案，並為使該灘岸成為較為
    穩定之施工場所，乃於距離新城橋100 公尺處之新城溪西側
    之河床挖取土石，再將所挖取之土石堆置於堤邊，復將原由
    宜蘭農田水利會於91年間為冬山圳取水施作之臨時擋水土堤
    予以加長，並變更原土堤走向，使流動之溪水均灌注於伊挖
    取土石之位置。挖掘未久之河床，將導致土石鬆軟，為一般
    人均有之常識，被告庚○○當時擔任工程公司之工務經理，
    具有此方面完備之專業，認識應更深刻，故應可預見其所為
    ，已使該水域具有高度危險性。且相關主管機關曾督促被告
    忠義公司加強各項安全措施，而被告庚○○於挖取河床土石
    、土堤施作完成後，如再以挖土將河床整平填淺，即可避免
    被害人王柏堯死亡之結果，詎被告庚○○竟未施作任何防護
    措施。被告庚○○之上開過失，係屬不作為之侵權行為：
  3.依最高法院90年台上字第1682號判決意旨所示，侵權行為損
    害賠償責任規範之目的，乃在防範危險，而被告庚○○因挖
    取河床土石、土堤施作之行為，致該水域具有高度危險性，
    即負有防範危險發生之義務，且依當時情況，被告庚○○只
    需以挖土將河床整平填淺，即可避免被害人王柏堯死亡之危
    險發生；迺被告庚○○身為系爭工程之現場負責人，卻未盡
    防範危險發生之義務，致被害人王柏堯因被告庚○○之不作
    為而死亡，並損害原告之權利，則被告庚○○之不作為與原
    告之損害間，即有相當因果關係，被告庚○○自應負不作為
    侵權損害賠償責任。
  (二)被告如果認定構成侵權行為，原告請求之金額乃為適當：
  1.被告庚○○係受僱為被告忠義公司之工務經理，並為系爭工
    程之現場負責人，因執行職務而不法侵害原告之權利，被告
    忠義公司自應依民法第184條、第188條等規定與被告庚○○
    連帶負損害賠償責任。
  2.喪葬費部分：原告甲○○為被害人王柏堯支付喪葬費新台幣
    （下同）165,514元，自得依上開規定請求被告賠償。
  3.扶養費部分：原告甲○○、丁○○分別為被害人王柏堯之父
    、母，而被害人王柏堯為83年2 月13日出生，其如在世，將
    於103年2月13日成年，具有扶養能力，而得扶養原告兩人。
    原告甲○○係45年5月29日出生，於103年時為58歲，依內政
    部90年台閩地區簡易生命表所載，58歲之男性平均餘命為19
    .46 年，可得請求之扶養年數為19年；原告丁○○係48年11
    月25日出生，於103 年時為55歲，55歲之女性平均餘命為25
    .99 年，故其可請求之扶養年數為26年。再依綜合所得稅法
    扶養親屬寬減額為每人全年74,000元計算，因原告另有１子
    尚存，是可請求1/2之扶養費用即37,000 元。依霍夫曼表扣
    除期前利息及其他扶養義務人部份後，原告甲○○得請求之
    扶養費為503,790元、丁○○得請求之扶養費為626,934元。
    又夫妻間固互負扶養義務，惟倘被害人王柏堯仍在世，迨其
    成年時，原告2人俱已近6旬高齡，實難期其等斯時尚有能力
    互為扶養；退萬步言，我國強制退休之年齡為60歲，應認原
    告2 人至遲於分別屆滿60歲之日時，即無工作收入而無扶養
    配偶之能力。
  4.精神慰撫金部分：原告甲○○、丁○○為被害人王柏堯之父
    母，被害人為其次子，活潑可愛，原告2 人不惟萬般疼愛，
    且對其期望甚殷，詎其年方9 歲，即遭橫禍，天倫之樂不再
    ，原告2 人所受椎心之痛，誠屬非微。然事發至今，被告非
    但未加聞問，反而極力卸責，經考量兩造之身分、地位、資
    力、加害程度、故意過失及加害人事後對被害人或家屬之態
    度等情，爰各請求300萬元之精神慰撫金，俾資慰藉。
  5.據前，原告甲○○請求之金額合計為3,669,304 元，原告丁○○請求之金額合計為3,626,934元。
  6.雖參加人主張被害人王柏堯乘坐乙○○所操作之橡皮艇，而
    擴大其活動範圍，故乙○○為王柏堯之使用人，應依民法第
    217條第1、3 項之規定，減輕被告庚○○之賠償金額云云。
    惟本件被害人王柏堯並非因乘坐乙○○所操作之橡皮艇而發
    生事故，自難認為乙○○係王柏堯之使用人，從而本件即無
    民法第217條第1、3項規定之適用。
  (三)為此爰依侵權行為之法律關係，聲明請求：
  1.被告應連帶給付原告甲○○3,669,304 元，及自起訴狀繕本
    送達翌日起至清償日上，按年息百分之5算之利息。
  2.被告應連帶給付原告丁○○3,626,934 元，及自起訴狀繕本
    送達翌日起至清償日上，按年息百分之5計算之利息。
  3.原告願以現金或等額之無記名可轉讓定期存單供擔保，請准
    宣告假執行。
二、被告庚○○答辯之意旨：
  (一)被害人王柏堯陳屍地點係在河川內，該處並非被告施工範圍
    ，被告施作之區域為新城橋下，因為擺放機器，經由業主同
    意而使用河岸邊之灘堤，該灘堤高低不平，被告需將地整平
    以擺放施工機器設備，但被告並無去挖洞，且依據忠義公司
    與第四工程處之承包契約，本件被告只負有施工之義務，並
    無填平坑洞之義務，當時係因施工的怪手在灘堤運行，被告
    才會阻止遊客近日灘堤區域及河內，以避免危險，但被害人
    溺斃之處並非被告施工區域；況被害人陳屍的地點距離施工
    地點達80公尺以上，施工區域亦在下游，被害人有可能是在
    上游處就已溺斃，造成屍體流到下游處，故否認被告庚○○
    已構成過失致人於死之侵權行為。此外，原告所為之請求亦
    非適當。
  (二)答辯聲明請求：駁回原告之訴及假執行之聲請。
三、被告忠義開發工程股份有限公司方面，則未於言詞辯論期日
    到場，亦未提出準備書狀作何聲明或陳述。
四、參加人輔助被告所提出之答辯意旨：
  (一)被告庚○○不負不作為過失侵權行為之責，忠義公司亦無須
    依民法第188條之規定負連帶之責：
  1.本件受害人王柏堯乘坐訴外人乙○○所操作之橡皮艇而擴大
    其活動範圍，故乙○○應為王柏堯之使用人，而王柏堯陳屍
    之地點已有完善之警告標誌及防護措施，其使用人乙○○明
    知該處禁止戲水，竟冒險進入，顯然係違反使用目的及使用
    方法之故意冒險行為，依據最高法院85年台上字第2227號判
    決，違反使用目的及使用方法之個人冒險行為，所生損害，
    國家不負賠償之責。故因王柏堯之冒險行為導致死亡之結果
    ，實不應命庚○○負賠償之責，始臻公平。
  2.忠義公司因施工需要而於王柏堯陳屍處之河道灣道挖取土石
    ，但武荖坑管理站已於92年6 月20日顧請盛郁企業社將上開
    地點回填整平，故被告庚○○於挖取土石後造成河道加深，
    雖未親自將該灣潭深處回填整平填淺，但因武荖坑管理站基
    於維護戲水遊客安全之義務，已於王柏堯死亡前僱請盛郁企
    業社回填整平，因其回填行為之介入，顯然已使庚○○挖取
    土石之行為與王柏堯死亡間之因果關係中斷，因果關係既已
    中斷，王柏堯之死亡原因即非庚○○挖取土石所造成，而係
    回填不實所造成，庚○○不負賠償責任。至於回填後留 120
    公分深之水道讓水流通，是否符合安全標準，係武荖坑管理
    站及盛郁企業社專業之判斷，因其決定不當，回填不夠多，
    才是造成王柏堯死亡之原因，應由其負起損害賠償責任。刑
    事判決命庚○○應負起業務過失致人於死之罪確定，但其內
    容顯然未考量到因果關係中斷之問題，實有重大違誤。本件
    被告庚○○之行為實與王柏堯之死亡間因果關係中斷。
  3.依證人錢世強在鈞院93年度訴字第454 號刑事判決之證述，
    可知王柏堯陳屍之灣潭顯係武荖坑管理站負責安全維護，庚○○僅負責施工區域之安全，避免人員遭重型機械的傷害，
    否則以庚○○一人之力，如何能期待其同時維護施工區域及
    戲水區域人員的安全，況且庚○○並非專業之溺水救生員，
    更是無法期待其能負起救生之重要工作，是本件被告庚○○
    並無維護戲水游客安全之作為義務。原告所指稱，庚○○應
    負起「不作為」之過失侵權行為，其前提要件為庚○○有作
    為之義務，今被告庚○○既非管理戲水區安全之人而無作為
    之義務，原告之請求即依法無據。
  (二)如被告構成侵權行為，原告請求之金額亦非適當：
  1.就原告請求扶養費部份，因直系血親尊親屬受扶養之權利，
    雖不受無謀生能力之限制，仍應受不能維持生活之限制。原
    告主張對其子王柏堯有受其扶養之權利，就其得受扶養之前
    提要件「不能維持生活」，應負舉證之責。原告二人正值壯
    年，且有固定職業，不僅有謀生能力，更無不能維持生活之
    情，原告依民法第192條第2項規定請求賠償扶養之損害，並
    無理由。而原告除另有一名子女可負起扶養之義務外，再夫
    妻間互負扶養義務，原告並未扣除其彼此間之扶養義務，實
    有疑義。至原告請求非財產上損害部份，因王柏堯死亡時年
    值九歲，尚未成年且在就學中，毫無經濟能力，以如此身份
    、地位、資力，請求高額精神慰撫金，亦有未當。
  2.再者，依最高法院74年台上字第1170號判例意旨，在被害人
    之使用人有過失之情況之下，固應類推適用民法第224 條之
    規定，被害人亦應負過失之責。但在被害人之使用人有故意
    之情況之下，依台北地方法院88年訴字第1845號判決意旨，
    認為本人對於使用人之故意行為亦應類推適用民法第224 條
    之規定負同一責任。職是，本案王柏堯乘坐乙○○所操作之
    橡皮艇而擴大其活動範圍，故乙○○應為王柏堯之使用人，
    而王柏堯陳屍之地點已有完善之警告標誌及防護措施，其使
    用人乙○○明知該處禁止戲水，竟冒險進入，顯然為故意之
    行為，此時乙○○違反使用目的及使用方法之故意冒險行為
    ，應類推適用民法第224 條之規定，王柏堯亦應負同一責任
    ，適用過失相抵之法則，減輕庚○○之賠償金額。
  3.退萬步言，被告庚○○縱因過失而應負賠償之責，惟維護戲
    水區域遊客之安全並非庚○○執行職務之範圍，與民法第18
    8條第1項，受僱人須「執行職務」之規定不該當，故忠義公
    司自不負連帶之責。
五、兩造不爭執之事實：
  (一)被告庚○○為忠義公司工務經理，且擔任92年5 月間起，忠
    義公司承攬交通部公路總局第四區養護工程處位於宜蘭縣蘇
    澳鎮武荖坑管理站園區內新城橋下「臺九線98Ｋ＋538至616
    新城橋拓寬工程」之現場負責人。
  (二)訴外人王柏堯為原告之子，於92年7月6日上午10時許，訴外
    人乙○○與包括年僅9 歲之王柏堯等兒童進入宜蘭縣風景區
    管理所蘇澳鎮武荖坑管理站園區內遊玩，約莫中午時並由乙○○陪同王柏堯等兒童至新城溪戲水，迨下午2 時許，訴外
    人乙○○發現王柏堯失蹤，嗣後隨即於該園區之紅色警戒線
    範圍內覓得王柏堯，經急救後，王柏堯仍因落水窒息不治死
    亡。
六、本件之爭點及法院之判斷：
    本件經依民事訴訟法第268條之1第2 項規定，與兩造暨參加
    人整理並協議簡化爭點為：(一)本件被告庚○○是否有過失致
    人於死之侵權行為？(二)被告如果認定構成侵權行為，原告請
    求的金額是否適當？（卷第74、75頁）茲就上列爭點判斷如
    下：
  (一)本件被告庚○○已構成過失致人於死之侵權行為：
    經核諸臺灣宜蘭地方法院檢察署92年度相字第227 號相驗案
    件、93年度偵字第1984號偵查案件及本院93年度訴字第 454
    號刑事案件等影印卷宗：
  1.經查，本件被害人王柏堯係於92年7月6日14時許，在新城橋
    下新城溪往西約100 公尺之警戒水域範圍內溺水窒息死亡之
    事實，已據證人乙○○證稱：92年7月6日上午10時許，其與
    其胞弟、徐永祥等人和王柏堯及其他兒童進入武荖坑風景區
    遊玩，約莫中午時由其陪同王柏堯與其他兒童至新城溪戲水
    ，同日十四時許，經其胞弟告知不見王柏堯蹤影，遂與其胞
    弟沿河岸找尋，並經其胞弟告知似乎踩到軟軟物體，便潛水
    查看而在新城橋下往西約100 公尺處覓得王柏堯遺體等語綦
    詳，復有現場照片存卷可稽（參上列相驗卷第 3、9-11、44
    、45頁），亦經檢察官督同檢驗員相驗屬實，並製有相驗屍
    體證明書、驗斷書、勘驗筆錄及相驗照片足憑（詳同卷第12
    -21、48-51頁），可堪認定。
  2.次查，92年5月底、6月初，因被告忠義公司施作前開工程而
    需將施工機械設備放置新城溪灘岸，使灘岸成為較為穩定之
    施工場所，經業主同意後，遂於距離新城橋100 公尺處之新
    城溪西側河床之灘堤處挖取土石，再將所挖取之土石堆置於
    堤邊，亦加長原由宜蘭農田水利會於91年間為冬山圳取水施
    作之臨時擋水土堤，並變更原土堤走向等情，已據被告庚○○自承屬實（見前述相驗卷第111、132頁），核與證人即宜
    蘭農田水利會許欽智於偵查中結證：宜蘭農田水利會雖曾於
    王柏堯死亡地點向宜蘭縣政府申請取水築堤，但所築堤岸與
    水流方向略呈垂直，且堤右側有缺口可使水流通過，嗣忠義
    公司則再予築堤圍水等語大致契合（同卷第131 頁），復有
    宜蘭農田水利會與忠義公司築堤之比較照片及該會冬山工作
    站91年10月29日091宜農水管字第05167號函可佐（同卷第13
    3 、134、137頁）。再者，依證人即四區工程處南澳工務段
    助理工務員游兆景於偵查中結證：工地係由承商管理，庚○○負責工地全部事務之統籌，工地內設有工務所，事故發生
    當日亦有留守人員在場等語（相驗卷宗第73-74頁 ），及卷
    附忠義公司92年7月5日至同年月9日之施工日報表（ 同卷第
    75-80頁），再佐以卷附四區工程處南澳工務段92年7月3 日
    四工南字第092000394號函附之92年6月19日會勘紀錄所示，
    忠義公司因施作前開工程進行，為新城橋南、北堤岸，現有
    之安全設施遷移事宜，而由四區工程處南澳工務段、宜蘭縣
    風景區管理所、宜蘭農田水利會與忠義公司共同進行會勘後
    之結論：1.現已防汛期，為免發生災害、請承包商忠義公司
    於施工時注意安全。2.請承包商儘速提送河道內挖掘之剩餘
    土方數量與處理方式，以利工進。…7.施工期間請工務段督
    促承包商加強各項安全設施及工區清潔維護等語（同卷第54
    頁），即徵忠義公司於施工期間，必須注意且維護施工區域
    內之安全，殆無疑義。
  3.再者，被告忠義公司承攬四區工程處系爭工程，因施作前開
    工程需將施工機械設備放置新城溪灘岸，使灘岸成為較為穩
    定之施工場所，遂於距離新城橋100 公尺處之新城溪西側河
    床挖取土石，再將所挖取之土石堆置於堤邊，並加長原由宜
    蘭農田水利會於91年間為冬山圳取水施作之臨時擋水土堤而
    變更原土堤走向等情，已詳前述，可見忠義公司因施作前開
    工程所需而挖取新城溪內土石，自難謂其前開工程之施作範
    圍及安全防護區域，僅限於灘堤而不及於新城溪之河道水面
    甚明。再觀之被告庚○○於偵查及本院刑事案件多次表示：
    「我們是由河道部分挖（砂石）」、「縱使我們有從河道內
    挖取土石來護河岸，依水流應可在數日內使河道趨於平」、
    「（問：施作旁邊要放置重機械的灘堤砂石從何處來？）有
    些從溪床挖上來，有些是從原來的灘堤攤平」（見相驗卷第
    111、132頁、本院刑事卷第149頁），是其在本件改辯稱：
    其未於河內挖取砂石，河內及岸邊之灘堤均非被告之施工區
    域云云，顯屬避責之詞，委無可取。況徵諸被告庚○○於偵
    查及刑事案中曾表示：忠義公司尚未至新城溪施工，僅在溪
    旁施作灘堤，日後機械再下去施工，事發當日有二、三百餘
    名遊客，無法驅離，且其施作之工程便道路口處，亦即自新
    城橋上至橋下等處有以混凝土塊圍起，亦有如電線桿等阻擾
    之事，故無法施作防護措施，且其曾請警察前往驅趕在該處
    戲水之人等語（詳相驗卷第132頁、本院刑事卷宗第150頁）
    ，益證被告庚○○業已明知忠義公司施作前開工程之之安全
    維護範圍，乃包含新城溪河道水面與灘堤地面工程等整體範
    圍內之安全防範維護，並非侷限在地面堤岸工程之工地安全
    維護。蓋苟被告忠義公司之工地安全防範維護內容僅限於地
    面堤岸工程施作，其即無庸考量河道水面戲水民眾之安全，
    亦無須委請警方前往驅離。總此可徵被告庚○○辯稱：工程
    範圍並不及於新城溪水面安全等語，要屬無據而無可採。
  4.復查，本件發現被害人王柏堯死亡之地點係在距新城橋 100
    公尺處新城溪之西側，屬被告施工之區域內，業於前述。又
    案發前之92年6 月間，武老坑管理站之管理員曾至前開水域
    之西側岸邊拉起1 條寫有「施工危險」等黃底紅字警戒標誌
    線；於前開水深地點旁拉起1 條跨溪之紅色三角旗塑膠警戒
    線，將前開水深處圍成一略呈橢圓形之範圍即紅色警戒線範
    圍等情，業經本院刑事庭向宜蘭縣警察局蘇澳分局函查後，
    經該局於94年4 月16日警澳刑字第0940006154號覆函所檢送
    由偵查員曾玉樹所製調查示意圖標示甚明（參見本院刑事卷
    第75頁），且有現場照片可供參照；另武荖坑管理站之管理
    員辛○○亦於刑事案件中供承：伊看到被害人被拉起之位置
    是在紅色警戒線範圍內中間之位置，該處比較深等語（同卷
    第141、143頁）；再觀諸前揭宜蘭縣警察局蘇澳分局所製調
    查示意圖，紅色警戒線外水深僅30公分，然於紅色警戒線範
    圍內，水深即為120公分，復參以乙○○於92年7月6 日警詢
    中供承：伊當時與其女友在警戒線外之岸邊，而伊弟、被害
    人及親戚小孩均於警戒線內游泳，不久之後伊弟發現被害人
    不見人影，並告知伊，伊就沿岸邊找被害人，伊弟告知伊很
    像有踩到軟軟的東西，於是伊潛水下去找，果然找到被害人
    之遺體等語（詳見相驗卷第3 頁背面），亦於本院刑事案件
    審理時證稱：最後看到被害人之位置是在紅色警戒線附近，
    即現場照片上紅色警戒線下方等語（刑事卷第195 頁）。核
    被害人之身長僅136公分，此有驗斷書在卷可稽（ 參相驗卷
    宗第17 頁），於水深120公分之處，已足以溺水，應可認被
    害人確實係於紅色警戒線範圍內亦即被告施工區域內踩空溺
    水，被告庚○○辯稱未必係在其施工之位置溺斃云云，並不
    可採。
  5.綜上各情，被害人王柏堯進入新城橋下新城溪西側100 公尺
    處之警戒水域內，亦即忠義公司施作「臺九線98Ｋ＋538 至
    616 新城橋拓寬工程」工地安全維護範圍內戲水，被告忠義
    公司在前開工程工地之現場負責人庚○○本應注意維護該工
    地安全防護範圍內之安全事項，而依當時客觀情狀亦無不能
    注意之情事，詎因疏未注意被害人王柏堯已進入因施作前開
    工程所需，而將距離新城橋100 公尺處之新城溪西側河床挖
    取土石，並將所挖取之土石堆置於堤邊，亦加長原由宜蘭農
    田水利會於91年間為冬山圳取水施作之臨時擋水土堤，並變
    更原土堤走向，導致流動之溪水均灌注在已挖取土石位置，
    而使河床土石鬆軟之危險水域，即時採取必要之安全維護措
    施，以致發生被害人王柏堯溺水窒息死亡，顯有過失且與被
    害人王柏堯之死亡結果間，具有相當因果關係甚明。且依前
    述，本件被告庚○○所違反者乃其負有維護施工區域安全之
    作為義務，是不論風景管理區是否曾另雇請他人回填河川內
    之坑洞，均對被告庚○○未盡維護管理工地安全作為義務之
    事實不生影響，參加人辯稱因武荖坑管理站已另行僱工回填
    整平系爭河道彎潭深處，故被害人之死亡係因回填不實所造
    成，與被告無關等情，自不可採。
  (二)爭點二、被告如構成侵權行為，原告請求的金額是否適當：
  1.按因故意或過失，不法侵害他人之權利者，負損害賠償責任
    。受僱人因執行職務，不法侵害他人之權利者，由僱用人與
    行為人連帶負損害賠償責任，為民法第184條第1項及第 188
    條第1 項所明定。查本件被害人王柏堯死亡之水域乃為被告
    忠義公司所施工之範圍，因被告庚○○未盡維護該施工區域
    安全之義務，過失致原告之子王柏堯死亡乙節，既經認定，
    自應負賠償責任。又被告庚○○對施工區域負責管理維護之
    責，顯屬執行職務之行為，而被告忠義公司為被告庚○○之
    僱用人，其對選任受僱人及監督職務執行，顯難認已盡相當
    之注意，是原告訴請被告忠義公司與被告庚○○連帶負損害
    賠償之責，核屬正當。參加人抗辯庚○○之過失行為並非屬
    職務範圍，被告忠義公司無須連帶負責云云，核非正當。
  2.又按不法侵害他人致死者，對於支出殯葬費之人，應負損害
    賠償責任；被害人對於第三人負有法定扶養義務者，加害人
    對於該第三人亦應負損害賠償責任；另不法侵害他人致死者
    ，被害人之父、母、子、女及配偶，雖非財產上之損害，亦
    得請求賠償相當之金額，民法第192條第1、2項、第194條亦
    分別定有明文。是本件原告依據上揭規定，分別請求被告連
    帶賠償殯葬費、扶養費及精神慰撫金，洵屬有據，然因被告
    抗辯原告所為之各項請求金額過高，從而爰就原告之各項請
    求審酌如下：
  (1)殯葬費部分：按民事損害賠償事件有關殯葬，係指收殮及埋
    葬費用而言，其賠償範圍固應以實際支出之費用為準，惟仍
    應斟酌被害人當地之習俗、被害人之身分、地位及生前經濟
    狀況而定；且喪葬費用之支出，應以必要者為限，始得請求
    賠償。查原告甲○○因其子王柏堯死亡而支出殯葬費165,51
    4 元，已據其提請款單、出貨單、估價單、自行收納款項統
    一收據、免用統一發票收據等件為證（見本院卷第85-93 頁
    ），經核上揭收據，除聖品園港式燒臘便當所出具收據所載
    「便當2,100 元」，因非屬收斂或埋葬之範疇，不得請求外
    ，其餘費用依目前社會喪禮習俗、被害人之身分、地位等狀
    況，則堪認均屬必要、合理之費用。從而原告甲○○所得請
    求之殯葬費用應為163,414元，逾此範圍，即屬無理由。
  (2)扶養費部分：按直系血親相互間、夫妻相互間均互負扶養義
    務；負扶養義務者有數人，而其親等同一時，應各依其經濟
    能力，分擔義務，民法第1114條第1款、第1115條第3項、第
    1116條之1 分別明定之；又受扶養權利者為直系血親尊親屬
    時，其扶養權利不以無謀生能力為必要，民法第1117條亦有
    明定，然仍受「不能維持生活」之限制（最高法院87年度台
    上字第1696號裁判及62年10月16日62年度第2 次民庭庭推總
    會決議意旨可資參照）。經查，本件原告為被害人王柏堯之
    父、母，原告甲○○45年5月29 日生、原告丁○○48年11月
    25日生，此有戶籍謄本一份可稽（卷第179 頁）；又被害人
    王柏堯為82年2 月13日出生，於本件事故發生時雖尚未成年
    ，無扶養原告之能力，然其將來成年就業後，除有反對之情
    形，仍應推定其有扶養原告之能力，質言之，自王柏堯屆滿
    20歲即102年2月13日起即有扶養原告之能力。惟原告甲○○
    、丁○○於王柏堯死亡時分別為47歲、43歲，均值壯年，且
    無重大疾病，可認具有謀生能力且足以維持生活，然參酌勞
    動基準法第54條第1項第1款年滿60歲即得強制退休之規定，
    原告兩人至其等60歲退休之日止，依其所存體力堪認已無工
    作能力，亦即原告甲○○自105年5月29日起、原告丁○○自
    108 年11月25日起，斯時王柏堯又已成年，方有請求撫養之
    權利。再者，依據前述戶籍謄本，除王柏堯外，原告二人尚
    有一子王子明（76年2月2日生），待原告屆滿60歲時，該子
    已成年而可扶養原告，此外原告為夫妻互負扶養之義務，故
    原告受王柏堯扶養之權利，自應以3分之1計算，方屬合理。
    從而依內政部最新統計之「93年臺灣省簡易生命表」，原告
    甲○○現時之平均餘命為28.83 年，扣除王柏堯死亡時之92
    年7月6日起至甲○○屆滿60歲前一日即105年5月28日止，計
    12年又327日（約12.90年），故原告甲○○得請求扶養年數
    應為15.93年；另原告丁○○平均餘命為32.27年，扣除王柏
    堯死亡時至其年滿60歲前一日即108 年11月24日，合計16年
    又146日（約16.4年），故得請求之扶養年數為15.87年；再
    以財政部公布之綜合所得稅扶養親屬寬減額每人每年74,000
    元為基礎，被害人王柏堯於原告分別屆滿60歲時，對原告兩
    人所負扶養義務，依年別5%複式霍夫曼計算法（第一年不扣
    除中間利息 ），於原告甲○○方面計294,541元【計算式為
    ：[74000*11.00000000（此為應受扶養15 年之霍夫曼係數）
    +74000*0.93*（11.00000000-00.000 00000）]除以3（受扶
    養人數）=294541（ 小數點以下四捨五入）】；至於原告丁○○得請求之扶養費則為293,695元【計算式為：[74000*11
    .00000000 （此為應受扶養15年之霍夫曼係數 ）+74000*0.
    87*（11.00000000-00.00000000）]除以3（受扶養人數）=2
    93695（小數點以下四捨五入 ）】，逾此部分之請求，應屬
    無據。
  (3)非財產上之損害部分：查原告係被害人王柏堯之父、母，王
    柏堯尚未成年即因本次事故溺斃，白髮人送黑髮人，原告喪
    子之痛非可言宣，是原告等人就此非財產上之損害，自得請
    求被告賠償。查原告甲○○45年5 月29日生、原告丁○○48
    年11月25日生，兩人除被害人王柏堯外，尚育有未成年子女
    一名，原告甲○○並於鴻棋企業社、綠康飲料公司宜蘭總經
    銷、慈光仁愛工作社、思源仁愛社等多家民間團體或公司擔
    任顧問，惟均查無93、94年度之所得及財產資料；而被告庚○○60年6月8日生，已婚，有母親及三名未成年子女需扶養
    ，93年度查無所得資料、94年度則有給付總額386,102 元之
    薪資所得，名下無不動產，但有一財產總額為2,500,000 元
    之投資；被告忠義公司則為為股份有限公司型態，公司資本
    總額為100,000,000 元等情，已據兩造各自陳明，並分別提
    出戶籍謄本、公司變更登記表、名片、獎狀、說明書、戶口
    名簿等件為證，復經本院所查詢之稅務電子閘門財產所得調
    件明細表可稽（詳見卷宗30-32、36-38、147-153、179-182
    、186-186 頁）。本院依上情參酌兩造身分、地位、經濟狀
    況，及原告喪失幼子所承受之傷痛、被告侵權行為之態樣等
    一切情狀，認原告各請求慰撫金300 萬元疏嫌過高，應予核
    減為各80萬元為適當，逾此部分之請求，即無理由，應予駁
    回。
  (4)基上，原告甲○○所受之損害金額總計為1,257,955元（ 即
    喪葬費163,414元＋扶養費294,541元＋慰撫金800,000 元＝
    1,257,955元），原告丁○○所受之之損害數額為1,093,695
    元（計算式：扶養費293,695元＋慰撫金800,000元＝1,093,
    695元）。
  3.再查，被告及參加人另抗辯訴外人乙○○對於王柏堯之死亡
    亦應負過失之責任，故原告應使用過失相抵法則，減輕被告
    之賠償責任等情，已為原告所否認，是本院就此部分再審酌
    如下：
  (1)按損害之發生或擴大，被害人與有過失者，法院得減輕賠償
    金額，或免除之，民法第217條第1項定有明文。又民法第22
    4 條所謂代理人，應包括法定代理人在內，該條可類推適用
    於同法第217 條被害人與有過失之規定，亦即在適用民法第
    217 條之場合，損害賠償權利人之代理人或使用人之過失，
    可視同損害賠償權利人之過失，適用過失相抵之法則。最高
    法院著有73年台上字第2201號判例可稽。
  (2)查被害人王柏堯溺斃之水域，係位於宜蘭縣風景區管理所武
    荖坑管理站內，該管理站之管理員吳煌田有感於92年7 月份
    即將開放園區停車場以上新城溪水域供遊客戲水，遂於92年
    6月間至前開水深地點之西側岸邊拉起1條寫有「施工危險」
    等黃底紅字警戒標誌線；於前開水深地點旁拉起1 條跨溪之
    紅色三角旗塑膠警戒線，2 條塑膠繩將前開水深處圍成一略
    呈橢圓形之範圍，並分派管理員值班負責於前開紅色警戒線
    範圍內之水域制止、勸阻戲水之遊客，若有制止不從應報告
    組長以維安全。惟訴外人乙○○於92年7月6日上午10時許，
    偕同年僅9歲、身高僅136公分之王柏堯進入武荖坑風景區遊
    玩，約莫中午時並由陪同王柏堯等兒童至新城溪戲水。乙○○為當時實際照顧王柏堯之人，竟疏未注意看護年幼之王柏
    堯，任其在紅色警戒線範圍內戲水，且依當時情形，並無不
    能注意之情事，致王柏堯於紅色警戒線範圍內戲水時，踩空
    溺水，嗣乙○○發現後隨即於紅色警戒線範圍內覓得王柏堯
    ，經急救後，王柏堯仍因落水窒息不治死亡之事實，業經本
    院93年度訴字第454 號刑事案件認定甚詳，復為兩造所不爭
    執，且訴外人乙○○上開過失行為，經檢察官提起公訴後，
    已據本院判決其過失致人於死，處有期徒刑3 月，得易科罰
    金，並宣告緩刑2年乙節，有刑事判決書乙份附卷可考（ 見
    本院卷第10頁起），是訴外人乙○○對於被害人王柏堯之死
    亡結果，亦應負過失之責。且經審酌雙方過失之程度及對本
    件事故造成之影響大小，認被告庚○○應負之過失責任為百
    分之40，乙○○則應負百分之60責任。
  (3)又本件損害賠償權利人即原告兩人，為未成年人王柏堯之父
    母，對王柏堯負有照顧教養之義務，以謀其身心之安全，然
    其等二人於事發當日同意由訴外人乙○○偕同王柏堯外出遊
    玩並照顧王柏堯之身心安全，原告顯然係藉由乙○○來擴大
    渠等對未成年子女保護教養義務之活動範圍，乙○○自屬原
    告兩人之使用人。然訴外人乙○○對於王柏堯之死亡既同具
    有過失，自可視同損害賠償權利人即原告之過失，是被告抗
    辯原告兩人有過失相抵法則之適用，應減輕被告之賠償金額
    ，誠屬可取。爰將被告所應連帶賠償原告二人之數額，依上
    開金額百分之40計算，被告應連帶賠償原告甲○○之金額應
    減輕為503,182元、賠償原告丁○○之金額則為437,478元。
七、綜右所述，原告依侵權行為法律關係，訴請被告連帶給付原
    告甲○○503,182元、連帶給付原告丁○○437,478元，並均
    自起訴狀繕本送達之翌日，即被告忠義公司部分自94年1月1
    日起、被告庚○○自94年1月4日起（參見附民卷第22、25頁
    ），均自清償日止按年息百分之五計算之利息，為有理由，
    應予准許，超過此範圍所為請求，尚非有據，應予駁回。
八、末按不真正連帶債務，係數債務人基於不同之債務發生原因
    ，就同一內容之給付，對於同一債權人各負全部給付義務，
    因一債務人給付，他債務人即同免其責任。本件原告就其子
    王柏堯死亡之事實，另亦對宜蘭縣風景區管理所提起國家賠
    償訴訟，並經本院以94年度重國字第1 號事件繫屬在案，如
    經法院認定宜蘭縣風景區管理所亦應對原告兩人負賠償責任
    確定，則該案之債務人與本件被告，即構成「債務人基於不
    同之債務發生原因，就同一內容之給付，對於同一債權人各
    負全部給付義務」之不真正連帶債務關係，將來如因其中一
    債務人為給付，他債務人於給付之範圍內自應同免其責任，
    附此敘明。
九、本判決主文第1 項關於原告甲○○部份，原告陳明願供擔保
    ，聲請宣告假執行，於其勝訴部份，經核並無不合，爰酌定
    相當之擔保金額准許之，至原告甲○○敗訴部份，其假執行
    之聲請已失所依附，自不應准許。另關於原告丁○○部份，
    因命給付之數額均未逾50萬元，依據民事訴訟法第389條第1
    項第5款規定，爰依職權宣告假執行。
十、本件事證已臻明確，兩造其餘攻擊防禦方法與舉證，核與判
    決基礎無影響，爰不逐一論述，附此敘明。
十一、裁判費用負擔之依據：民事訴訟法第79條、第86條。
中    華    民    國    95    年    9     月    21    日
                  臺灣宜蘭地方法院民事庭
                      法  官  邱景芬
正本與原本無異。
如不服本判決應於判決送達後20日內提出上訴狀（須附繕本）。
中    華    民    國    95    年    9     月    25    日
                      書記官  邱美龍

司法院資訊處製作；財團法人民間司法改革基金會備份。
